ACORDAO-COMPLETO-2555301

ACÓRDÃO 2371/2022 ATA 41/2022 - PLENÁRIO

VISTOS, relatados e discutidos estes autos em que se aprecia pedido de reexame interposto conjuntamente por Artur Roberto Couto, Mauricio Zuma Medeiros e Paulo Ernani Gadelha Vieira contra o Acórdão 1365/2021-TCU-Plenário, por meio do qual o Tribunal apreciou acompanhamento de providências decorrentes de auditoria na Fundação Oswaldo Cruz (Fiocruz) , que teve por escopo a construção do Novo Centro de Processamento Final de Imunobiológicos de Bio-Manguinhos (NCPFI) , e, ao fim, aplicou multa  aos recorrentes,
ACORDAM os Ministros do Tribunal de Contas da União, reunidos em Sessão do Plenário, diante das razões expostas pelo Relator, em:
9.1. com fundamento nos arts. 33 e 48 da Lei 8.443/1992, conhecer e negar provimento ao pedido de reexame;
9.2. dar ciência deste acórdão aos recorrentes.

Pedido de reexame interposto contra decisão que apreciou auditoria no fiscobras de 2017, com o objetivo de fiscalizar a construção do Novo Centro de Processamento Final de Imunobiológicos de Bio-Manguinhos (NCPFI), localizado em Santa Cruz, zona oeste do município do Rio de Janeiro/RJ.

Fundação Oswaldo Cruz.

3. Recorrentes: Artur Roberto Couto (XXX.664.747-XX), Mauricio Zuma Medeiros (603.466.717- 87) e Paulo Ernani Gadelha Vieira (XXX.312.997-XX).

13.1. Ministros presentes: Walton Alencar Rodrigues (na Presidência), Benjamin Zymler, Bruno Dantas (Relator), Vital do Rêgo, Jorge Oliveira e Antonio Anastasia.
13.2. Ministros-Substitutos convocados: Augusto Sherman Cavalcanti e Marcos Bemquerer Costa.
13.3. Ministro-Substituto presente: Weder de Oliveira.

BRUNO DANTAS

Ministro Benjamin Zymler.

Trata-se de pedido de reexame interposto conjuntamente por Paulo Ernani Gadelha Vieira, Mauricio Zuma Medeiros e Artur Roberto Couto contra o Acórdão 1365/2021-TCU-Plenário, Ministro Relator Benjamin Zymler (peça 160) . 
Os presentes autos tratam de acompanhamento instaurado em razão dos subitens 9.3.4 e 9.3.5 do Acórdão 2008/2017-TCU-Plenário, que, a seu turno, apreciou auditoria realizada na Fundação Oswaldo Cruz (Fiocruz) , no âmbito do Fiscobras 2017, com o objetivo de fiscalizar a construção do Novo Centro de Processamento Final de Imunobiológicos de Bio-Manguinhos (NCPFI) , localizado em Santa Cruz, zona oeste do município do Rio de Janeiro/RJ.
A deliberação recorrida, relatada pelo Min. Benjamin Zymler, apresentou o seguinte teor:
"9.1. rejeitar as razões de justificativa dos Srs. Paulo Ernani Gadelha Vieira, Artur Roberto Couto e Mauricio Zuma Medeiros em relação aos subitens 9.3.2.2.2 (omitir-se no dever de vigilância dos atos delegados no que se refere às aprovações das requisições de aquisições de equipamentos) , 9.3.2.6 e 9.3.2.7 do Acórdão 2008/2017-TCU-Plenário; 
9.2. aplicar aos responsáveis designados no item anterior multas individuais no valor de R$ 50.000,00, com fulcro no art. 58, inciso II, da Lei 8.443/1992; 
9.3. fixar o prazo de 15 (quinze) dias, a contar da data da notificação, para que os responsáveis comprovem, perante o Tribunal, o recolhimento das aludidas quantias aos cofres do Tesouro Nacional, atualizadas monetariamente desde a data do presente acórdão até a do efetivo recolhimento, se forem pagas após o vencimento, nos termos do art. 23, inciso III, alínea "a", da Lei 8.443/1992 c/c o art. 214, inciso III, alínea "a", do Regimento Interno do TCU (RI/TCU) ; 
9.4. autorizar a cobrança judicial das dívidas, caso não atendidas as notificações, nos termos do art. 28, inciso II, da Lei 8.443/1992; 
9.5. autorizar, desde já, caso venha a ser solicitado, o parcelamento das dívidas em até 24 (vinte e quatro) parcelas mensais, nos termos do art. 217 do RI/TCU, com a incidência sobre cada parcela dos devidos encargos legais até o efetivo pagamento, esclarecendo que a falta de pagamento de qualquer parcela importará no vencimento antecipado do saldo devedor (§ 2º do art. 217 do RI/TCU) ; 
9.6. determinar à SeinfraUrbana que verifique, nos próximos ciclos de fiscalização no empreendimento, a existência de outros danos associados ao achado "execução de etapas da obra/aquisição de equipamentos em desconformidade com o cronograma", distintos dos apreciados nesta oportunidade, em especial: 
9.6.1. os eventuais custos associados à garantia eventualmente estendida, que não contemple todas as situações previstas na garantia original (custos de peças de reposição decorrente de longo tempo de armazenagem, custos de testes não previstos, entre outros) ; e 
9.6.2. a possibilidade de mensuração de prejuízos em função da eventual obsolescência e do custo de oportunidade em razão da aquisição antecipada dos equipamentos." 
Admitido o processamento do recurso, porquanto preenchidos os requisitos previstos nos arts. 33 e 48 da Lei 8.443/1992, conferi efeito suspensivo aos itens 9.1, 9.2, 9.3 e 9.4 do acórdão recorrido em relação aos recorrentes (peça 165) .
Instruído o presente feito, faço reproduzir, com os ajustes que julgo pertinentes, o exame técnico e o encaminhamento oferecidos pela Secretaria de Recursos deste Tribunal (peça 171) , que contou com a anuência do corpo diretivo da unidade (peças 172 e 173) :
"EXAME DE MÉRITO
Delimitação
4. Constitui objeto do presente recurso verificar:
a) se houve regularidade na execução de etapas da obra/aquisição de equipamentos no Contrato 81/2014,
b) se existiu grave infração à norma legal e se multa aplicada respeitou os parâmetros normativos.
4.1. Por se tratar de matéria de ordem pública, será analisada a prescrição.
5. Prescrição
5.1. Sobre a prescrição, destaca-se que o caso em exame cuida de tomada de contas especial, hipótese em que o termo inicial do referido prazo extintivo sofre influência do que foi recentemente decidido pelo STF no julgamento da Ação Direta de Inconstitucionalidade 5509 (rel. Ministro Edson Fachin) , posteriormente à decisão proferida no RE 636.886.
5.2. A ADI 5509 foi manejada contra dispositivos da Constituição do Estado do Ceará e de lei ordinária do referido Estado, que fixaram prazo prescricional no processo do tribunal de contas daquela unidade federativa.
5.3. Todavia, a discussão travada pelo STF teve por referência o modelo federal, em função do princípio da simetria, expressamente invocado pelo MPF, ao propor a ação, e pelo relator, ao analisar o tema. Assim, os fundamentos lançados no julgamento da ADI 5509 repercutem inevitavelmente no processo do TCU.
5.4. Especificamente sobre a lei de regência e as causas interruptivas da prescrição, o relator, ministro Edson Fachin, reconheceu que o STF ainda não havia fixado orientação clara a respeito, em processo de caráter geral. Ao fazê-lo, na citada ADI, a orientação do relator foi a de aplicar os vários precedentes do STF em casos concretos, que já sinalizavam para a incidência da Lei 9.873/1999, afastando-se a incidência do art. 205 do Código Civil, como evidenciam as seguintes passagens do voto:
a) 'A atividade de controle externo equipara-se, para fins de contagem do prazo prescricional, ao poder de polícia do Estado e, como tal, nos termos do art. 1º da Lei 9.873, de 1999, 'Prescreve em cinco anos a ação punitiva da Administração Pública Federal, direta e indireta, no exercício do poder de polícia, objetivando apurar infração à legislação em vigor, contados da data da prática do ato ou, no caso de infração permanente ou continuada, do dia em que tiver cessado'';
b) 'Pela mesma razão, incidem as causas legais de interrupção da prescrição, conforme previsão constante do art. 2º da referida Lei'.
5.5. Estabelecida a norma de regência do prazo e das causas interruptivas, o STF avançou no debate quanto ao termo inicial da prescrição, fixando regras mais detalhadas a respeito. Com esse fim, estabeleceu tratamento específico para as tomadas de contas especiais, distinguindo aquelas decorrentes de repasses sujeitos a prestação de contas específica e as relativas a situações em que os fatos são normalmente trazidos ao conhecimento do TCU por meio de denúncias e representações.
5.6. Nesse sentido, o voto do Ministro Edson Fachin trouxe uma regra geral e algumas hipóteses de aplicação casuística. Como regra geral, ficou estabelecido que 'o termo inicial da contagem do prazo deve ser o da entrada do processo de fiscalização no âmbito do Tribunal de Contas, ou dos órgãos que, por lei, são encarregados pelo controle interno'.
5.7. Essa regra geral teve sua aplicação explicitada para algumas situações particulares, a saber:
a) no caso de omissão de prestação de contas: 'o dano a ser apurado pela ausência de prestação de contas tem o lapso prescricional iniciado na data em que as contas deveriam ter sido entregues';
b) na hipótese de irregularidades detectadas no exame da prestação de contas: 'o procedimento prévio à instauração da tomada de contas ... deve ser encerrado o quanto antes, sendo que as irregularidades que tenham porventura sido nele identificadas somente terão iniciada a fluência do prazo prescricional após a competente comunicação para o órgão de controle interno ou para o Tribunal de Contas';
c) em irregularidades constatadas em fiscalizações, denúncias e representações: 'Finalmente, deve-se contar o prazo prescricional a partir da data do conhecimento da irregularidade nos casos em que, por iniciativa própria, o Tribunal realiza auditorias ou inspeções, assim como nos casos em que a ele são diretamente levadas as informações necessárias para a instauração de tomada de contas especial'.
5.8. No caso específico da presente TCE, assume especial relevância a questão do termo inicial da prescrição.
5.9. A instauração da TCE resultou dos achados apurados após a inspeção na Fiocruz.
5.10. Assim sendo, e considerando o que restou decidido na ADI 5509, o termo inicial da prescrição é a data da auditoria realizada pelo TCU na Fundação Oswaldo Cruz (Fiocruz) , de 17/4/2017 e 14/6/2017, que apurou as irregularidades (peça 114, p. 6 do TC Processo 007.991/2017-7) .
5.11. As seguintes causas interruptivas já afastam a ocorrência da prescrição:
a) instrução da unidade técnica, de 28/3/2018, que promoveu a oitiva dos responsáveis (peça 8) ;
b) análise da unidade instrutiva após a audiência dos responsáveis, em 29/1/2019 (peça 135) .
c) Acórdão 1365/2021-TCU-Plenário, de 9/6/2021 (peça 145) .
5.12. Desse modo não transcorreu prazo superior a 5 anos entre os eventos destacados. Também não há que se falar em ocorrência da prescrição intercorrente.
6. Regularidade na execução de etapas da obra/aquisição de equipamentos no Contrato 81/2014
6.1. Os Srs. Paulo Ernani Gadelha Vieira, Mauricio Zuma Medeiros e Artur Roberto Couto contextualizam o empreendimento denominado de Novo Centro de Processamento Final - NCPF (peça 160, p. 3-6) , destacando-se que, ao longo da sua existência de 43 anos, Bio-Manguinhos vem contribuindo decisivamente para o sucesso da estratégia brasileira de enfrentamento das doenças imunopreveníveis a partir do Programa Nacional de Imunizações (PNI) , com destaque para as Leis 8958/1994 e 13.801/2019, reconhecido mundialmente (peça 160, p. 4-7) .
6.2. Descrevem conteúdo de dispositivos da Portaria Ministerial 1.378, de 9/7/2013, e da Portaria Ministerial 374, de 28/2/2008, ressaltando-se o objetivo geral de promover o fortalecimento e a modernização do conjunto de laboratórios públicos encarregados da produção de medicamentos e imunobiológicos de relevância estratégica para o Sistema Único de Saúde (peça 160, p. 6) .
6.3. Concluem que há quatro determinantes que tornam imprescindível a criação desse empreendimento, denominado de Novo Centro de Processamento Final (NCPFI) de Bio-Manguinhos, quais sejam: 1º) segurança sanitária do País; 2º) revolução tecnológica; 3º) sustentabilidade econômica do PNI e; 4º) marco regulatório (peça 160, p. 7) .
6.4. Dizem que para fazer frente, então, a tamanho desafio, a Fiocruz, por intermédio da Bio-Manguinhos, deu início à elaboração de um projeto conceitual, básico e executivo capaz de garantir segurança operacional, em função do alto investimento que seria necessário na construção e na aquisição dos equipamentos industriais que compõem uma planta de processamento final de imunobiológicos. Tendo em vista a complexidade do empreendimento, Bio-Manguinhos buscou no mercado internacional, dada a carência deste perfil no Brasil, empresa com expertise nesta área e que trouxesse toda segurança necessária no desenvolvimento do projeto (peça 160, p. 7-8) .
6.5. Relatam que a modalidade contratual Built to Suit (BTS) , então introduzida no aparato legal, foi escolhida como a mais adequada em função das características do empreendimento e da instituição (peça 160, p. 8) .
6.6. Destacam que as vantagens comparativas do BTS em destaque são: a participação da iniciativa privada no investimento, aliada à concepção, especificação tecnológica plena; e operação do empreendimento por Bio-Manguinhos/Fiocruz, sem prejuízo da participação privada em operações associadas a facilities (peça 160, p. 8) .
6.7. Considerando que a escolha pelo modelo implicaria em uma estruturação financeira que pudesse suportar os pagamentos dos aluguéis e paralelamente passar ao mercado tranquilidade quanto ao risco de uma possível inadimplência, Bio-Manguinhos optou por contratar a Fundação Getúlio Vargas-FGV para elaborar o Estudo de Viabilidade Técnica Econômica (EVTE) , cujo resultado evidenciou a viabilidade econômico e financeira do empreendimento, demonstração essa que, por seu relevo histórico, sempre foi do conhecimento de Bio-Manguinhos (peça 160, p. 8-9) .
6.8. Em relação à aquisição de equipamentos em desconformidade com o cronograma, esclarecem que se trata de apenas uma parcela do todo e que teve por finalidade garantir a qualidade final do projeto executivo e permitir que esses, em razão de suas dimensões, estivessem disponíveis no início da construção do novo centro para que pudessem ser movimentados para o interior dos prédios antes do seu fechamento, o que foi demonstrado por meio de ilustração simulada da movimentação e alocação dos equipamentos (peça 160, p. 9) .
6.9. Dizem que essa aquisição realizada permitiu antecipar a contratação de outras etapas do empreendimento visando dar celeridade ao processo de construção do complexo, de forma a permitir que o tempo estimado para sua conclusão não fosse impactado (peça 160, p. 9) .
6.10. Defendem que, caso a aquisição se desse sobre os parâmetros do voto ministerial que considerou a conclusão das consultas públicas de 2018 o momento oportuno, o risco de paralisação do projeto em meio ao andamento das obras poderia onerar sobremaneira a Administração Pública, direta e indiretamente. Além disso, postergar a entrega da obra atrasaria as entregas de insumos e medicamentos ao Ministério da Saúde (peça 160, p. 10) .
6.11. Reforçam o argumento da ineficiência da compra isolada das informações de engenharia dessa parcela diminuta de equipamentos adquiridos, conforme defendida no Voto combatido, visto que depois de obtidas tais informações, o projeto estaria obrigatoriamente vinculado às especificações da marca/modelo definido sem poder de negociação, o que seria antieconômico. Como exemplo, citam a aquisição da linha de envase processada por meio de certame licitatório internacional (peça 160, p. 10-11) .
6.12. Aduzem que os equipamentos adquiridos não integram a classe reconhecida como bens e serviços comuns (itens de prateleira) nos termos da lei, haja vista possuírem especificidades, condições de produção e entrega diferenciadas e não usuais ao mercado, providos por um reduzido rol de fornecedores especializados (peça 160, p. 11) . Inclusive, mencionam carta expedida pela fornecedora IMA LIFE (já acostada aos autos) , fabricante dos liofilizadores, em que foi solicitada a prorrogação de prazo para a entrega desses, dada a complexidade dessa fabricação em conjunto a demais equipamentos do tipo (peça 160, p. 11) . Concluem que se tratava de um cenário de planejamento complexo e de inúmeras variáveis que os gestores precisam lidar e gerenciar
6.13. Afirmam que a evolução das moedas estrangeiras entre os anos de 2014, quando da aquisição, e 2018, não ocorreu à margem da tomada de decisões, pois, muito antes, o mercado já projetava o encarecimento da moeda em um cenário de curto prazo (peça 160, p. 12) . Assim, a decisão de adquirir os equipamentos em 2014, mesmo englobando a execução de despesas de armazenamento, resultou na solução menos dispendiosa, se comparada à assunção do custo de paralisação da obra e carência de receitas advindas do início esperado das operações, somada ao aluguel do BTS e o câmbio envolvido. Esse custo de armazenagem conforme apontado, deve estar revestido sob a ótica do investimento, e não como uma despesa isoladamente (peça 160, p. 11) .
6.14. Atentam para o ineditismo no fornecimento dos liofilizadores, haja vista que, até então, nunca ocorrera fornecimento de equipamentos de tal porte e nas quantidades adquiridas para o Brasil (peça 160, p. 12) .
6.15. Informam que Bio-Manguinhos, por estar diretamente vinculada ao Ministério da Saúde, depende de trâmites e políticas advindas da pasta para a continuidade de determinadas ações, o que, por vezes, afeta o cronograma planejado. Explicam que no início dos procedimentos de implantação do projeto, não era possível prever algumas das intercorrências surgidas no decorrer dos anos posteriores que, de fato, retardaram e tiveram reflexos na sua execução, mas por circunstâncias alheias à vontade dos recorrentes (peça 160, p. 12 e13) . Citam as obras de construção da usina termonuclear de Angra acompanhadas pelo TCU e que não resultaram em punição para os gestores (Acórdão 475/2007-TCU-Plenário e Acórdão 783/2009-TCU-Plenário) (peça 160, p. 14) .
6.16. Ressaltam que os equipamentos se encontram devidamente estocados, sujeitos aos protocolos de acondicionamento e climatização, aptos a integrarem o empreendimento tão logo este venha a ter início com a licitação prevista para agosto próximo, o que possibilitou desde sempre a mitigação de riscos maiores e mais graves, o que não seria possível se a aquisição tivesse ocorrido em momento posterior (peça 160, p. 13) .
6.17. Destacam que, em razão de o TCU continuar verificando no processo a existência de danos (subitens 125 e 135 do relatório) , é evidente que o TC 033.918/2017- 1 não cumpriu o objetivo para o qual foi autuado, qual seja, quantificar o valor do prejuízo associado ao achado 111.3 da auditoria realizada nas obras do NCPFI, que diz respeito à 'execução de etapas da obra/aquisição de equipamentos em desconformidade com o cronograma' (peça 160, p. 14) .
6.18. Ademais, pelo fato de não ter sido verificado dano, aduzem que não há falar em omissão 'no dever de vigilância dos atos delegados no que se refere às aprovações das requisições de aquisições de equipamentos', por parte de Paulo Ernani Gadelha Vieira, nem mesmo em 'ato praticado com grave infração à norma legal ou regulamentar de natureza contábil, financeira, orçamentária, operacional e patrimonial', por parte de Artur Roberto Couto e Mauricio Zuma Medeiros e, por fim, 'gestão temerária do projeto do NCPFI' (peça 160, p. 15) .
Análise
6.19. Em seus argumentos iniciais, os recorrentes tecem considerações sobre a importância de Bio Manguinhos e a necessidade da construção do Novo Centro de Processamento Final (NCPFI) de Bio-Manguinhos (subitens 6.1 a 6.3 retro) , o que é reconhecido nos autos e não é objeto de questionamento.
6.20. Também destacam a complexidade do empreendimento e as suas características, o que justificou a modalidade de contratação escolhida (Built to Suit) , bem como a seleção da FGV para elaborar o Estudo de Viabilidade Técnica Econômica (EVTE) (subitens 6.5 a 6.8) .
6.21. Sobre o modelo built to suit convém asseverar que o Ministro Relator, considerando o estágio atual da contratação (edital publicado) e os encaminhamentos promovidos pela jurisdicionada junto aos gestores do FGIE com o objetivo de sanar as pendências, entendeu que as questões inicialmente apontadas sobre as fragilidades do EVTE e dos riscos da modelagem econômico-financeira da implantação do NCPFI foram consideradas atualmente equacionadas (peça 146, p. 6) . Desse modo, concluiu ser suficiente dar ciência à jurisdicionada dos riscos remanescentes. Por conseguinte, tal não embasou a multa aplicada aos recorrentes.
6.22. Conforme bem destacado no Voto do Relator, o presente processo foi autuado para quantificar o valor do prejuízo associado ao achado III.3 da auditoria realizada nas obras do NCPFI, que diz respeito à 'execução de etapas da obra/aquisição de equipamentos em desconformidade com o cronograma' (peça 114 do TC Processo 007.991/2017-7) . A situação apurada foi descrita no Voto do acórdão combatido (peça 146, p. 2-3) :
13. Segundo apurado pela equipe de fiscalização, o cronograma do projeto básico especificava que as compras dos equipamentos deveriam ocorrer de 2/7/2013 a 3/2/2016.
14. Entretanto, o documento não levou em conta a restrição financeira verificada no fluxo financeiro do empreendimento. Segundo o PPA 2012-2015, o valor reservado para a implantação do centro de processamento de imunobiológicos totalizava R$ 800 milhões, sendo que o valor do orçamento indicado no projeto básico, recebido em outubro de 2013, correspondia a R$ 3,2 bilhões.
15. A despeito disso, a Fiocruz iniciou a aquisição dos equipamentos já em 2014. A tabela a seguir, extraída do relatório que antecede este voto, com o acréscimo da coluna pertinente ao prazo de entrega pactuado, ilustra as compras efetivadas:
	Objeto
	Data da Assinatura
	Prazo Estimado de Entrega
	Situação do Contrato
	Percentual de Execução

	LIOFILIZADORES
	9/1/2014
	32 meses
	Em Andamento
	50,00%

	EMBALAGEM
	12/11/2014
	26 meses
	Em Andamento
	75,00%

	ENVASE
	8/12/2014
	48 meses
	Em Andamento
	50,00%

	ISOLADORES 
	4/4/2018
	36 meses
	Em Andamento
	4,00%

16. Conforme a unidade técnica, ao agir dessa forma, os gestores da entidade assumiram o risco de haver perda de garantia, obsolescência ou não utilização dos equipamentos em função da não realização da obra, o que parece ter se materializado na prática, pois até a presente data, passados mais de sete anos da assinatura do primeiro contrato de aquisição, não houve o início das obras civis do NCPFI.
17. Além de tais possíveis prejuízos, a compra dos equipamentos vem gerando despesas de armazenagem para a Fiocruz. Tais danos foram perquiridos pela unidade técnica em atendimento ao subitem 9.3.4 do Acórdão 2008/2017-TCU-Plenário.
6.23. Ainda no que toca à configuração da irregularidade, foram tecidos os seguintes considerandos pelo Ministro Relator (peça 146, p. 3) :
18. Quanto ao assunto, entendo que a principal irregularidade praticada pelos gestores de Bio-Manguinhos não foi o descumprimento do cronograma estabelecido no projeto básico, que se mostrava defasado desde a sua origem, em face das restrições e incertezas quanto ao desenvolvimento do empreendimento.
19. Em minha visão, a conduta censurável dos gestores da entidade foi a aquisição de equipamentos antes da comprovação da viabilidade técnica e econômico-financeira do empreendimento e do equacionamento de aspectos relevantes à implantação do projeto, quais sejam, a definição da modelagem de contratação das obras civis e de sua fonte de custeio.
20. Tomando como base as normas jurídicas vigentes e a própria lógica de gestão e execução de projetos, entendo que a compra dos equipamentos em 2014 não foi uma medida adequada, sob a perspectiva dos princípios da eficiência e da economicidade, haja vista as indefinições existentes à época quanto à viabilidade econômica do empreendimento e à solução dos riscos jurídico e orçamentário-financeiro suscitados no item anterior.
21. Conforme apurado pela então denominada Secex/RJ, o projeto básico do empreendimento foi concluído em 31/10/2013, antes, portanto, do estudo de viabilidade técnica e econômico-financeira, que foi recebido em 3/9/2015.
22. Sendo assim, a entidade inverteu o fluxo usual da contratação de obras e serviços preconizada na então vigente Lei 8.666/1993, já que contratou e recebeu o projeto básico sem que houvesse estudos técnicos preliminares que assegurassem a viabilidade técnica do empreendimento.
23. No caso, os agentes da entidade descumpriram o art. 7º, caput e § 1º, c/c o art. 6º da referida norma, porquanto iniciaram a execução das aquisições antes da conclusão e aprovação das etapas anteriores ou, mais precisamente, antes mesmo de saber se o projeto era viável sob o ponto de vista técnico e econômico-financeiro. (grifos acrescidos) 
6.24. Os recorrentes alegam que a aquisição de equipamentos em desconformidade com o cronograma se tratou apenas de uma parcela do todo e que teve por finalidade garantir a qualidade final do projeto executivo sem erros e permitir que esses estivessem disponíveis no início da construção do novo centro e fossem movimentados para o interior dos prédios antes do seu fechamento. Ademais, teria dado celeridade às contratações subsequentes.
6.25. Tal argumento já foi trazido em sede de razões de justificativa e foi devidamente afastado. Verificou-se que a justificativa não repele a irregularidade observada referente a aquisição de equipamentos vultosos antes da conclusão do EVTE e da solução dos riscos de financiamento e de modelagem de contratação das obras civis e de sua fonte de custeio.
6.26. Conforme bem ressaltou o Ministro Relator, a 'Fiocuz/Bio-Manguinhos poderia ter adquirido as informações de engenharia, para fins de elaboração do projeto executivo, no mínimo após a aprovação do EVTE e ter programado a entrega dos equipamentos para um momento posterior, a ser definido após o saneamento dos demais riscos que obstaculizavam o andamento do projeto' (peça 146, p. 7) .
6.27. Desse modo, a irregularidade não se refere a aquisição dos equipamentos antes do início da obra, mas sim antes da conclusão do Estudo de Viabilidade Técnico Econômica e o Ministro Relator reconheceu isso em seu Voto: 'Com relação à imprescindibilidade dos bens, os elementos juntados no processo demonstram que, de fato, era necessária a aquisição dos equipamentos antes da fase de execução das obras civis.' (peça 146, p. 9) 
6.28. Os defendentes argumentam que a compra se deu de forma oportuna e permitiu antecipar a contratação de outras etapas do empreendimento visando dar celeridade ao processo de construção do complexo e acrescentam que no início dos procedimentos de implantação do projeto não era possível prever algumas das intercorrências surgidas no decorrer dos anos posteriores que, de fato, retardaram e tiveram reflexos na sua execução, mas por circunstâncias alheias à vontade dos recorrentes.
6.29. Deve-se destacar que a celeridade almejada não se observou e houve atraso, consoante cronograma apresentado à Comissão Mista de Orçamento do Congresso Nacional que previu abertura da licitação das obras civis, que estava programada para o primeiro semestre de 2018 e somente ocorreu em 2021 (peça 146, p. 11) . Tal atraso não é objeto de questionamento nos presentes autos e não afasta o juízo de que a aquisição dos equipamentos após a conclusão do EVTE com a solução dos riscos de financiamento e da modelagem de contratação das obras civis e de sua fonte de custeio era a medida legal e apropriada a ser adotada.
6.30. Quanto aos acórdãos que trataram da construção da usina termonuclear de Angra que não geraram sancionamento dos gestores, devem ser feitas algumas considerações.
a) Acórdão 475/2007-TCU-Plenário, Ministro Relator Raimundo Carreiro: tratou de Relatório de Levantamento de Auditoria, realizado no período de 23/05 a 29/06/2006, nas obras da Usina Termonuclear de Angra III (RJ) , PT 25752029664860033, no âmbito do Fiscobras/2006. As obras encontravam-se paralisadas e a retomada do empreendimento dependia de autorização governamental. As despesas realizadas no Programa de Trabalho auditado, conforme a equipe de fiscalização, destinavam-se, precipuamente, à manutenção e preservação de instalações e equipamentos, realização de estudos e serviços destinados a atender exigências relativas a licenciamentos junto ao CNEN e ao IBAMA, bem como a elaboração de estudos visando a auxiliar o processo decisório de retomada do empreendimento. Ressaltou-se que não foram apuradas ocorrência de irregularidades consideradas graves. Considerou-se, por fim, que uma avaliação quanto a eventual dano ao erário, decorrente do não aproveitamento dos serviços já realizados, aventado pela equipe da Secex/RJ, somente poderá ser feita na hipótese de a obra ser retomada. Diferente é o presente caso no qual, a despeito de não ter sido verificada a ocorrência de dano ao Erário em razão de circunstância alheia a vontade dos gestores, houve atuação desses com culpa grave, o que fundamentou a aplicação da multa.
b) O Acórdão 783/2009-TCU-Plenário, Ministro Relator Benjamin Zymler: tratou de Levantamento de Auditoria, no âmbito do Fiscobras 2007, realizado no Programa de Trabalho denominado Manutenção do Parque de Obras e Equipamentos da Usina Termonuclear de Angra III (RJ) , conduzido pela Eletrobrás Termonuclear S.A./MME. Nesse caso, consoante informações descritas no Voto da deliberação, para realização das obras civis de Angra III, a Eletronuclear celebrou contrato com a Construtora Andrade Gutierrez S/A, em junho de 1983 (Contrato NCO-223/83) , que foi precedido de licitação. As obras iniciaram-se em junho de 1984, mas foram interrompidas em abril de 1986. O referido contrato foi suspenso. Permaneceu em atividade uma equipe para garantir preservação das instalações do canteiro e de equipamentos que já haviam sido adquiridos. Ao longo dos anos seguintes, a Eletronuclear despendeu recursos da ordem de R$ 6,8 milhões, por ano, com essas atividades. Em face da possibilidade concreta de retomada das obras civis do citado empreendimento, o Ministro Relator determinou, em 28/9/2007, a realização de inspeção ou diligência com a finalidade obtenção de informações. A autoridade concluiu que não havia providências a serem adotadas no âmbito do processo, pois afigurou-se 'desnecessário determinar a autuação de acompanhamento das obras da Usina de Angra III, uma vez que tal determinação já foi exarada na Decisão Plenária de 04/12/2002' (considerações contidas no Voto do Acórdão) . Os autos foram, por conseguinte, arquivados. A questão também não é análoga a presente. Destaca-se que a estocagem dos equipamentos adquiridos e o atraso na construção do NCPI não fundamentaram a multa aplicada aos defendentes. A questão ora analisada e que resultou na imposição de sanção aos responsáveis é bem pontual e se referiu à aquisição de bens antes da conclusão do estudo de viabilidade econômico-financeira e a solução das incertezas relativas à modelagem de implantação e financiamento do empreendimento, hipótese não verificada no Acórdão 783/2009-TCU-Plenário.
6.31. Os recorrentes alegam que o parâmetro do voto ministerial, em relação ao momento oportuno para a aquisição dos equipamentos (abertura da Consulta Pública em 18/10/2018 - peça 146, p. 13) , poderia onerar a administração pública e resultar em atraso na obra e na entrega dos insumos e medicamentos ao Ministério da Saúde.
6.32. A consulta pública 1/2018 tratou do aprimoramento da modelagem econômico-financeira, técnica e jurídica do empreendimento referente ao Novo Centro de Processamento Final - NCPFI, acompanhando os atos subsequentes, tais como a audiência pública e a licitação, se for o caso. Consoante informação trazida nos autos (peça 146, p. 6) , o edital para a construção do Complexo Industrial de Biotecnologia em Saúde (CIBS) foi lançado em 5/2/2021, tendo sido encerrada a fase interna e preparatória da licitação. 
6.33. De acordo com o Relator, a abertura da consulta pública seria um momento razoável para a aquisição, pois já teriam sido solucionadas as inconsistências existentes no EVTE, recebido em 3/9/2015, assim como os demais fatores impeditivos acerca da modelagem da contratação do empreendimento e não afetaria o cronograma do empreendimento. Consoante cronograma atualizado do empreendimento e destacado pelo Relator, a entrega dos bens teria que ocorrer até 42 meses do início da etapa de 'consulta pública e licitação', uma vez que a partir desse marco temporal estava prevista a instalação dos equipamentos (peça 146, p. 14) .
6.34. Assim, considerando-se o prazo previsto no cronograma, não se justifica a aquisição dos equipamentos em 2014. Tal não se mostrou oportuna e representou ofensa ao art. 7º, caput e § 1º, c/c o art. 6º da Lei 8.666/1993.
6.35. Os recorrentes alegam que se a compra não tivesse sido realizada naquele momento, o projeto estaria obrigatoriamente vinculado às especificações da marca/modelo definido sem poder de negociação, o que seria antieconômico. O Ministro Relator ponderou que, de fato, a concentração da aquisição das informações de engenharia e dos equipamentos em um único certame não seria a opção mais razoável, pois o valor das informações de engenharia é bem menor do que o dos equipamentos correspondentes. Desse modo, haveria o risco de um fabricante ganhar o primeiro contrato, apresentando preços módicos, e oferecer uma proposta antieconômica no segundo ajuste, uma vez que ele atuaria em um ambiente de inviabilidade de competição (peça 146, p. 10) . Entretanto, o entendimento com o qual aqui se corrobora, é de que a entidade poderia, como alternativa, ter assinado os contratos de aquisição a partir da aprovação do EVTE em 2015 e pactuado, no instrumento, a entrega das informações de engenharia de forma imediata e dos equipamentos correspondentes em um momento posterior (peça 146, p. 10) .
6.36. Sobre o argumento de que não se tratava de bens de prateleira, que dada as suas especificidades tinham condições de produção e entrega diferenciadas, o que poderia resultar em atraso na entrega, o Ministro Relator bem assinalou que (peça 146, p. 10) :
'Se os bens indicados não são de prateleira e demoram para ser fabricados e entregues, tal circunstância deve se refletir no cronograma de execução do empreendimento, que, de todo modo, terá prazos de início contados a partir da comprovação de sua viabilidade técnica e econômico-financeira'
6.37. Ou seja, tal argumento não se reflete em justificativa para a aquisição antes da conclusão do EVTE. O alegado ineditismo no fornecimento dos liofilizadores também não se presta a justificar o descumprimento a lei.
6.38. Os recorrentes alegam que a evolução da moeda estrangeira da aquisição em 2014 até 2018 evidencia a economicidade da contratação e não ocorreu à margem da tomada de decisões, pois muito antes o mercado já projetava o encarecimento da moeda em um cenário de curto prazo. Diferentemente do que afirmam os defendentes, corrobora-se com o entendimento do Ministro Relator (peça 146, p. 11) que tal circunstância não era possível ser prevista com precisão, em segurança e magnitude à época da contratação, daí a reprovabilidade da conduta do gestor que efetuou a compra antes da certeza sobre a viabilidade do empreendimento. Deve-se asseverar que tal desvalorização cambial foi considerada suficiente para compensar os custos de armazenamento até então incorridos pela Fiocruz/Bio-Manguinhos desde 2016, não sendo imputado débito (peça 146, p. 15) , porém não há que se falar em mitigação de riscos maiores e mais graves se a aquisição tivesse ocorrido em momento posterior.
6.39. Assim, o presente acórdão entendeu que a economia proporcionada pelas aquisições irregulares de liofilizadores em virtude da desvalorização cambial foi suficiente para compensar os custos de armazenamento até então incorridos pela Fiocruz/Bio-Manguinhos desde 2016, tendo resultado na conclusão de que o débito não existiu, o que impediu a continuidade do exame da matéria em processo de tomada de contas especial (peça 146, p. 15 e 16) .
6.40. A alegação de que o processo não cumpriu a sua finalidade, em razão da inexistência de débito e da determinação contida no subitem 9.6 do acórdão combatido, não deve ser aceita. Isso porque as condutas dos responsáveis, sob a perspectiva da ordem jurídica e dos deveres de cautela e diligência na gestão de recursos públicos federais, foram avaliadas. Ademais, outras duas questões foram levantadas no exame da unidade instrutiva e ponderadas pelo Relator, quais sejam, perda de garantia, obsolescência e/ou inutilização dos equipamentos, que serão passíveis de avaliação nos próximos ciclos de fiscalização (peça 146, p. 19-20) .
6.41. Conclui-se que não houve regularidade na execução de etapas da obra/aquisição de equipamentos no Contrato 81/2014 em razão da aquisição antecipada de equipamentos. Tal representou ofensa ao art. 7º, § 2º, inciso III, da Lei 8.666/1993, segundo o qual as obras somente podem ser licitadas e, por óbvio, executadas, se houver previsão de recursos orçamentários que assegurem o pagamento das obrigações decorrentes de obras ou serviços a serem realizadas no exercício financeiro em curso, de acordo com o respectivo cronograma.
7. Inexistência de grave infração a norma legal e desarrazoabilidade da multa aplicada
7.1. Paulo Ernani Gadelha Vieira, Mauricio Zuma Medeiros e Artur Roberto Couto dizem que, pela fundamentação do acórdão combatido, os Ministros não possuíam plena convicção de que os gestores praticaram gestão temerária, em razão da utilização do verbo 'poder' e não 'dever' (peça 160, p. 15) . Desse modo, a multa aplicada é desarrazoada e exorbitante (peça 160, p. 15 e 18) .
7.2. Transcrevem o conteúdo do art. 58, II, da Lei 8.443/1992 e dizem que os normativos da Corte de Contas não descrevem o que deve ser entendido por 'grave infração a norma legal ou regulamentar', deixando ao seu intérprete e aplicador uma livre discrição, dentro dos parâmetros da legalidade, razoabilidade e proporcionalidade, dentre outros princípios, sob pena de configurar, com uma legitimação de arbitrariedades do TCU no exercício de suas competências (peça 160, p. 17) .
7.3. Defendem que a 'grave infração' de que trata o inciso II do art. 58 em comento deverá decorrer sempre que, da prática de comportamentos típicos, antijurídicos e voluntários, que causem um dano, patrimonial ou extrapatrimonial a um bem juridicamente tutelado, impeçam que o aplicador da norma sancionadora encontre outra alternativa para o comportamento típico, antijurídico e voluntário que não seja a cominação de multa ou a imputação de um débito. Concluem que se não restar configurado dano, não há como aventar a cominação da sanção prevista naquele dispositivo (peça 160, p. 18) .
7.4. Aduzem que a multa foi excessiva e não merece prosperar principalmente por inexistir os elementos fáticos e jurídicos suficientes ao achado III.3 da auditoria realizada nas obras do NCPFI, pois não foi acolhida a proposta de citação. Ademais, é reconhecido que o 'risco da perda dos valores investidos' pela Fiocruz/Bio-Manguinhos foi potencialmente afastada agora, em 2021, com a abertura da licitação para a aquisição do complexo industrial' (peça 160, p. 19-20 e 22) .
7.5. Defendem que o TCU não levou em consideração 'os obstáculos e as dificuldades reais do gestor e as exigências das políticas públicas a seu cargo', bem como 'as circunstâncias práticas que houverem imposto, limitado ou condicionado a ação do agente', quando firmou juízo de valor no sentido de que os recorrentes teriam praticado irregularidades 'passíveis de serem punidas com multa, uma vez que configuram a ocorrência de erro grosseiro na gestão dos recursos públicos e o cometimento de irregularidade com culpa grave' (peça 160, p. 21) . Destacam a necessidade de o exame do presente recurso ter que observar o disposto no art. 22 da Lei de Introdução às Normas do Direito Brasileiro - LINDB (peça 160, p. 21) .
7.6. Diante do exposto, defendem que não haveria outra alternativa ao gestor e não possuíram comportamento temerário, com dolo, erro grosseiro, culpa grave ou má-fé. Trazem doutrina com conceito de gestão temerária (peça 160, p. 13, 14 e 16) .
7.7. Requerem a essa Corte de Contas, que se dê um 'voto de confiança' às decisões até então tomadas pelos recorrentes, inclusive às futuras, para que possam continuar trabalhando como gestores probos, íntegros e competentes e, por conseguinte, aprimorando a Administração e a estrutura organizacional da Fiocruz/Bio-Manguinhos, com o intuito de concluir o empreendimento de suma importância para o Brasil (peça 160, p. 22) .
Análise
7.8. Os argumentos não devem ser acatados.
7.9. Primeiramente deve-se destacar que os responsáveis foram ouvidos em audiência em razão das seguintes irregularidades:
a) Sr. Paulo Ernani Gadelha (422.312.997- 04) , Presidente da Fiocruz, de 1/1/2009 até 31/12/2016, por omissão no dever de vigilância dos atos delegados no que se refere à aprovação das requisições de aquisições dos equipamentos, em desacordo com o cronograma previsto no projeto básico, com infração ao disposto no art. 7º, § 2º, inciso III, da Lei 8.666/1993;
b) Sr. Artur Roberto Couto (XXX.664.747-XX) , Diretor de Bio-Manguinhos (de 1/1/2009 até 21/06/2017) , por aprovação da compra dos equipamentos, em desacordo com previsão do cronograma do projeto básico, com infração ao disposto no art. 7º, § 2º, inciso III, da Lei 8.666/1993;
c) Sr. Maurício Zuma Medeiros (XXX.466.717-XX) , Coordenador do Projeto Novo Centro de Processamento Final/Fiscal dos Contratos (de 1/1/2014 até 31/12/2014) , por requisição da compra dos equipamentos, em desacordo com previsão do cronograma do projeto básico, com infração ao disposto no art. 7º, § 2º, inciso III, da Lei 8.666/1993;
7.10. A responsabilização e a culpabilidade dos agentes restaram demonstradas e o Ministro Relator evidenciou a sua convicção, conforme se depreende de vários excertos do Voto da deliberação combatida:
 (...) entendo que os agentes ouvidos em audiência atuaram com grave negligência, pois praticaram atos que implicaram a realização de vultosos gastos na aquisição de equipamentos, sem que existisse a certeza da viabilidade econômico-financeira do empreendimento (peça 146, p. 18) .
 (...) 
compreendo que todos os agentes atuaram com grande distanciamento em face do dever de cuidado objetivo esperado, porquanto violaram disposições elementares da Lei 8.666/1993 e da própria racionalidade de gestão e execução de projetos
 (...) 
as atitudes de Paulo Ernani Gadelha Vieira, Artur Roberto Couto e Mauricio Zuma Medeiros são passíveis de serem punidas com multa, uma vez que configuram a ocorrência de erro grosseiro na gestão dos recursos públicos e o cometimento de irregularidade com culpa grave. Logo, reputo atendidos os pressupostos do art. 28 da LINDB.
 (...) 
vislumbro idênticos graus de culpa dos responsáveis, pois se, por um lado, Mauricio Zuma Medeiros estava mais próximo da realidade do empreendimento, a ponto de saber que ainda não havia EVTE concluído quando requisitou algumas aquisições de equipamentos, por outro, os Srs. Paulo Ernani Gadelha Vieira e Artur Roberto Couto tinham ou deveriam ter melhor conhecimento de questões no nível estratégico e gerencial, tais como as incertezas quanto ao custeio do empreendimento e à definição da modelagem da contratação das obras civis.
 (...) 
Em minha visão, todos os responsáveis tinham a possibilidade e o dever de conhecer a ilicitude de seus atos e evitar o seu cometimento, já que as incertezas quanto ao desenvolvimento do projeto eram conhecidas ou passíveis de ser conhecidas por todos eles, em virtude da magnitude e da importância do NCPFI para o atendimento da missão institucional da Fiocruz/BioManguinhos (peça 146, p. 18) .
Os fatos constituem infração de notória gravidade e reprovabilidade (peça 146, p. 18) .
7.11. Da leitura dos subitens acima, se observa a descrição da conduta dos recorrentes, nexo de causalidade, o elemento subjetivo e exame da culpabilidade. Há a subsunção dos fatos narrados pelo relator à norma inserta no art. 58, II, da Lei 8.443/1992, tendo sido devidamente fundamentado o juízo de convicção da ocorrência da 'grave infração a norma legal ou regulamentar'. O que feriria a legalidade, razoabilidade e proporcionalidade, bem como poderia legitimar 'arbitrariedades do TCU no exercício de suas competências' seria a aplicação da norma sem a motivação, o que não ocorreu no presente caso.
7.12. Os recorrentes defendem que 'grave infração' de que trata o inciso II do art. 58 deverá decorrer sempre da prática de comportamentos típicos, antijurídicos e voluntários, que causem um dano, patrimonial ou extrapatrimonial a um bem juridicamente tutelado.
7.13. Primeiramente, deve-se destacar que a imputação das sanções dos arts. 57 e 58 da Lei 8.443/1992, assim como de débito, exige no âmbito do TCU apenas a verificação da ocorrência de culpa em qualquer uma de suas modalidades (Acórdão 1427/2015-TCU-Plenário, Ministro Relator Augusto Nardes) . Além disso, a hipótese contida no art. 58 da Lei 8.443/1992 prescinde da ocorrência de dano ao Erário e especificamente no tocante ao art. 58, inciso II, a grave infração a norma legal ou regulamentar devidamente motivada justifica a sua aplicação. A infringência a norma jurídica restou devidamente comprovada.
7.14. Os defendentes alegam que o TCU não levou em consideração 'os obstáculos e as dificuldades reais do gestor e as exigências das políticas públicas a seu cargo', bem como 'as circunstâncias práticas que houverem imposto, limitado ou condicionado a ação do agente a necessidade de o exame do presente recurso ter que observar o disposto no art. 22 da Lei de Introdução às Normas do Direito Brasileiro - LINDB. Tal afirmação não procede, pois o Relator avaliou a culpabilidade dos gestores sob o prisma da LINDB (peça 146, p. 18) :
103. Desse modo, julgo que as atitudes de Paulo Ernani Gadelha Vieira, Artur Roberto Couto e Mauricio Zuma Medeiros são passíveis de serem punidas com multa, uma vez que configuram a ocorrência de erro grosseiro na gestão dos recursos públicos e o cometimento de irregularidade com culpa grave. Logo, reputo atendidos os pressupostos do art. 28 da LINDB. (grifos acrescidos) 
7.15. O mencionado achado III.3 da auditoria realizada nas obras do NCPFI, se referiu à 'execução de etapas da obra/aquisição de equipamentos em desconformidade com o cronograma' (peça 114 do TC Processo 007.991/2017-7) e o presente processo foi autuado para quantificar o valor do prejuízo a ele associado. Diferentemente do que afirmam os recorrentes, a irregularidade restou configurada, pois houve a aquisição de equipamentos antes da comprovação da viabilidade técnica e econômico-financeira do empreendimento e do equacionamento de aspectos relevantes à implantação do projeto. A não realização da citação se deu pelo fato de ter sido verificada a inexistência de dano devidos a circunstâncias posteriores que sobrevieram às compras realizadas.
7.16. Na aplicação de sanções, o TCU deve considerar a natureza e a gravidade da infração, os danos que delas provieram para a Administração Pública, as circunstâncias agravantes ou atenuantes e os antecedentes do agente, nos termos do art. 22, § 2º (Acórdão 2463/2019-TCU-Primeira Câmara, rel. Ministro Bruno Dantas) . Ademais, deve-se verificar a ocorrência de culpa grave ou dolo do administrador público (Acórdão 11762/2018-TCU-Segunda Câmara, rel. Ministro-Substituto Marcos Bemquerer) . Veja-se que o exame das condutas e culpabilidade dos agentes realizado pelo Ministro Relator ponderou todos esses aspectos e vislumbrou idênticos graus de culpa, motivando tal juízo de convicção e também destacou a inexistência de circunstâncias agravantes, conforme se observa abaixo (peça 146, p. 18) :
104. No presente caso, vislumbro idênticos graus de culpa dos responsáveis, pois se, por um lado, Mauricio Zuma Medeiros estava mais próximo da realidade do empreendimento, a ponto de saber que ainda não havia EVTE concluído quando requisitou algumas aquisições de equipamentos, por outro, os Srs. Paulo Ernani Gadelha Vieira e Artur Roberto Couto tinham ou deveriam ter melhor conhecimento de questões no nível estratégico e gerencial, tais como as incertezas quanto ao custeio do empreendimento e à definição da modelagem da contratação das obras civis.
 (...) 
110. Por fim, não constam dos autos informações sobre outras circunstâncias agravantes nem sobre a aplicação de sanções de mesma natureza e relativas ao mesmo fato.
111. Diante de todo esse contexto, pesando a gravidade e o risco assumido pelos defendentes, em atos que podem ser enquadrados como gestão temerária, julgo adequada a aplicação de sanções individuais no valor de R$ 50.000,00.
7.17. Ainda no que toca à conduta dos responsáveis, os recorrentes alegam não terem agido com dolo, culpa grave, erro grosseiro ou má fé.
7.18. Anui-se ao entendimento do Ministro Relator no sentido de que os agentes ouvidos em audiência atuaram com grave negligência, pois praticaram atos que implicaram a realização de vultosos gastos na aquisição de equipamentos, sem que existisse a certeza da viabilidade econômico-financeira do empreendimento e os recorrentes não agregam aos autos novos argumentos a fim de afastar tal juízo de convicção. Houve violação ao art. 7º, § 2º, inciso III, da Lei 8.666/1993, pois as obras somente podem ser licitadas executadas, se houver previsão de recursos orçamentários que assegurem o pagamento das obrigações decorrentes de obras ou serviços a serem realizadas no exercício financeiro em curso, de acordo com o respectivo cronograma.
7.19. Por fim, quanto ao valor da multa, deve-se asseverar que o seu valor atualizado para o exercício de 2021 foi de R$ 67.854,38 (Portaria TCU 15/2021) . A penalidade aplicada aos recorrentes foi fundamentada, encontra-se dentro dos parâmetros legais e não há a comprovação da sua exorbitância.
CONCLUSÃO
8. Do exposto, conclui-se:
a) não ocorreu a prescrição;
b) não houve regularidade na execução de etapas da obra/aquisição de equipamentos no Contrato 81/2014 em razão da aquisição antecipada de equipamentos. Tal representou ofensa ao art. 7º, § 2º, inciso III, da Lei 8.666/1993, segundo o qual as obras somente podem ser licitadas executadas se houver previsão de recursos orçamentários que assegurem o pagamento das obrigações decorrentes de obras ou serviços a serem realizadas no exercício financeiro em curso, de acordo com o respectivo cronograma;
c) a grave infração à norma legal restou demonstrada tendo havido ocorrência de erro grosseiro na gestão dos recursos públicos e o cometimento de irregularidade com culpa grave. A penalidade aplicada aos recorrentes foi fundamentada, encontra-se dentro dos parâmetros legais e não há a comprovação da sua exorbitância.
PROPOSTA DE ENCAMINHAMENTO
9. Ante o exposto, submete-se à consideração superior a presente análise do pedido de reexame interposto por Paulo Ernani Gadelha Vieira, Mauricio Zuma Medeiros e Artur Roberto Couto contra o Acórdão 1365/2021-TCU-Plenário, propondo-se, com fundamento nos arts. 48 da Lei 8.443/1992 c/c arts. 285 e 286, parágrafo único, do Regimento Interno/TCU;
I - conhecer do recurso e, no mérito, negar-lhe provimento;
II - dar ciência da deliberação que vier a ser adotada aos recorrentes e aos demais interessados."
É o relatório.

Marta Regina de Alencar (OAB/RJ 171.770) e outro, representando Artur Roberto Couto, Mauricio Zuma Medeiros e Paulo Ernani Gadelha Vieira.

Não atuou.

ACOMPANHAMENTO. QUANTIFICAÇÃO DOS DANOS ASSOCIADOS AO ACHADO "EXECUÇÃO DE ETAPAS DA OBRA/AQUISIÇÃO DE EQUIPAMENTOS EM DESCONFORMIDADE COM O CRONOGRAMA". DANO NÃO CONFIGURADO EM VIRTUDE DE CIRCUNSTÂNCIA ALHEIA AOS DEFENDENTES. CULPA GRAVE NA GESTÃO DO EMPREENDIMENTO. MULTA. DETERMINAÇÃO À UNIDADE TÉCNICA PARA QUE VERIFIQUE, NOS PRÓXIMOS CICLOS DE FISCALIZAÇÃO, A EXISTÊNCIA DE OUTROS PREJUÍZOS RELACIONADOS À COMPRA ANTECIPADA DOS EQUIPAMENTOS. PEDIDO DE REEXAME. ARGUMENTOS INSUFICIENTES PARA REFORMA DO JULGADO. CONHECIMENTO E NEGATIVA DE PROVIMENTO.

ACOMPANHAMENTO (ACOM)

Secretaria de Recursos (Serur).

Em julgamento, pedido de reexame interposto conjuntamente por Artur Roberto Couto, Mauricio Zuma Medeiros e Paulo Ernani Gadelha Vieira contra o Acórdão 1365/2021-TCU-Plenário, por meio do qual o Tribunal apreciou acompanhamento de providências decorrentes de auditoria na Fundação Oswaldo Cruz (Fiocruz) , que teve por escopo a construção do Novo Centro de Processamento Final de Imunobiológicos de Bio-Manguinhos (NCPFI) , localizado em Santa Cruz, zona oeste do município do Rio de Janeiro/RJ.
Mediante a deliberação combatida, os recorrentes foram apenados com a multa prevista no art. 58, inciso II, da Lei 8.443/1992 por irregularidades na aquisição de equipamentos, que foi arbitrada individualmente no valor de R$ 50.000,00, de acordo com o entendimento pela equivalência da reprovabilidade das condutas.
Nesta oportunidade, alegam, em síntese, que (i) não houve irregularidade na execução de etapas da obra/aquisição de equipamentos; (ii) não existiu grave infração à norma legal e (iii) a multa aplicada não respeitou os parâmetros normativos. 
Após examinar as razões recursais, a Secretaria de Recursos concluiu que não foram trazidos elementos suficientes para alterar a deliberação combatida, razão pela qual propõe o conhecimento e o não provimento do apelo recursal. A unidade instrutora concluiu, ainda, pela inocorrência da prescrição da pretensão punitiva, com base na Lei 9.873/1999, tendo realizado a análise de ofício, por se tratar de questão de ordem pública.
Preliminarmente, ratifico o despacho exarado no sentido de que o presente recurso merece ser conhecido, porquanto preenche os requisitos de admissibilidade previstos nos arts. 33 e 48 da Lei 8.443/1992. 
De início, manifesto minha concordância à análise que concluiu pela inocorrência de prescrição da pretensão punitiva no presente caso, empreendida com base na Lei 9.873/1999, como ficou consignado em recente deliberação deste Tribunal no TC Processo 008.702/2022-5 (Acórdão-TCU-Plenário 2.285/2022) , e que também resultou na propositura da Resolução-TCU 344/2022. 
A mencionada norma estabelece que a prescrição nos processos de controle externo observará o disposto na citada Lei 9.873/1999 (art. 1º) , ou seja, que as pretensões punitiva e ressarcitória prescrevem em cinco anos (art. 2º) ou em três, se o processo ficar paralisado, pendente de julgamento ou despacho (art. 8º) . 
Nos arts. 4º e 5º da resolução estão previstos, respectivamente, os termos iniciais e as causas interruptivas da prescrição.
No caso em análise, considerando-se que o achado de auditoria foi desvelado após inspeção realizada na Fiocruz, tem-se, assim, que o termo inicial para a contagem deve ser 14/6/2017, consoante inciso IV do artigo 4º, c/c art. 6º, da Resolução. Como causas interruptivas, com espeque nos incisos II e IV do art. 5º da resolução, pode-se citar, entre outras: (i) a instrução da unidade técnica, de 28/3/2018; (ii) a análise após a audiência dos responsáveis, de 29/1/2019; e (iii) o próprio acórdão condenatório, ora combatido, de 9/6/2021.
Assim, não ocorreram nem a prescrição quinquenal nem a intercorrente quanto à pretensão sancionatória, consoante o deliberado no Acórdão-TCU-Plenário 2.285/2022 e na Resolução-TCU 344/2022.
No mérito, aquiesço à análise empreendida pela secretaria especializada, transcrita no relatório precedente, a qual enfrentou e afastou com propriedade cada um dos argumentos apresentados pelos recorrentes, razão pela qual incorporo seus fundamentos às minhas razões de decidir, sem prejuízo das seguintes considerações.
Rememoro que o presente processo foi autuado para quantificar o valor do prejuízo associado ao achado III.3 da auditoria realizada nas obras do NCPFI, que diz respeito à "execução de etapas da obra/aquisição de equipamentos em desconformidade com o cronograma" (peça 114 do TC Processo 007.991/2017-7) .
Entretanto, conforme consta do voto do relator a quo, chegou-se ao entendimento de que a principal irregularidade praticada pelos gestores teria sido a aquisição de equipamentos vultosos antes mesmo da comprovação da viabilidade técnica e econômico-financeira do empreendimento e do equacionamento de aspectos relevantes à implantação do projeto, quais sejam, a definição da modelagem de contratação das obras civis e de sua fonte de custeio, em contrariedade ao que prescreve o art. 7º, caput e § 1º, c/c o art. 6º da Lei 8.666/1993, e não tão somente em discordância com o cronograma.
Considero de relevo esclarecer este ponto, pois diversas circunstâncias alheias à vontade das partes provocaram atraso no cronograma previsto e, assim sendo, essa falha não poderia ser marco e critério único para responsabilização dos gestores, como não o foi. 
Além disso, retomo que não foi quantificado dano associado ao achado "execução de etapas da obra/ aquisição de equipamentos em desconformidade com o cronograma", muito embora tenham sido identificados efeitos antieconômicos associados, em razão da superveniência de circunstâncias macroeconômicas alheias à vontade dos envolvidos. 
Feitas essas ressalvas, tendo já destacado que a desconformidade atinente à aquisição dos equipamentos em um cenário de incertezas foi o que levou à cominação de multa aos responsáveis, passo a discorrer, então sobre as condutas que levaram à responsabilização dos recorrentes.
Sinteticamente, foram promovidas as audiências dos seguintes responsáveis:
	Responsável
	Cargo/função
	Conduta/circunstância que ensejou a audiência

	Paulo Ernani Gadelha
	Presidente da Fiocruz
	Omissão no dever de vigilância dos atos delegados referente à aprovação das requisições de aquisições dos equipamentos.

	Artur Roberto Couto
	Diretor de Bio-Manguinhos
	Aprovação das compras

	Maurício Zuma Medeiros
	Coordenador do Projeto
	requisição das compras

Ora, uma vez delineadas as condutas, pertencentes ao feixe de competências dos recorrentes, e configurada a culpa grave decorrente da contribuição de cada um deles na cadeia decisória que resultou na compra dos equipamentos em um cenário conhecido por todos, constituído por incertezas de magnitude que não se sabia sequer se a obra seria realizada, não há como afastar a reprovabilidade dos procedimentos.
Para que se tenha uma ideia mais realista do que houve, na linha do tempo, é preciso trazer à baila que o cronograma inicial previa a aquisição dos equipamentos no período compreendido entre o ano de 2013 e 2016. As compras foram iniciadas logo em 2014. Entretanto, apenas em 2015 foi entregue o Estudo de Viabilidade do Projeto como um todo. Se não bastasse já esse longo lapso temporal, a licitação do NCPFI foi homologada apenas recentemente, em dezembro de 2021, conforme informação constante do sítio eletrônico de Bio-Manguinhos: ou seja, até a presente data, já se passaram mais de sete anos da assinatura do primeiro contrato de aquisição sem que se tenha ao menos previsão para o início das obras civis.
Durante todo este tempo, os gestores da entidade assumiram o risco de haver perda de garantia dos bens adquiridos, de ocorrer a sua obsolescência tecnológica ou, até mesmo, de sua não utilização em função da não realização da obra, além dos gastos com armazenagem que se vem incorrendo.
Ficou, assim, caracterizada inversão total da lógica de contratação e execução, e, consequentemente, do que prescreve os arts. 6º e 7º da Lei 8.666/1993, sem que se tenha verificado qualquer excludente de culpabilidade.
Na atual fase processual, as razões recursais, na prática repisam os fundamentos já refutados em sede de análise das razões de justificativa e resumem-se a destacar a importância e complexidade do empreendimento, e a reforçar a necessidade de dar celeridade à implantação do projeto, antecipando a compra dos bens cujo processo de fabricação levaria meses, por não serem itens de prateleira.
Nada disso, contudo, se presta a justificar a decisão pela compra dos equipamentos sem que se tivesse sequer concluído o estudo de viabilidade do empreendimento e definido, inclusive, suas fontes de custeio. As características do empreendimento e dos bens, por mais singulares que sejam, não se prestam a mitigar a responsabilidade pela antecipação das compras em um cenário de múltiplas incertezas, de forma que as razões recursais não merecem prosperar.
Por derradeiro, no que se refere à dosimetria das sanções aplicadas, reitero minha concordância com a unidade instrutora no sentido de que não há reparos a fazer, visto que a fundamentação é adequada, que os valores estão dentro dos parâmetros legais e que, assim sendo, não há qualquer comprovação de sua alegada exorbitância, motivo pelo qual também não assiste razão aos recorrentes.
Feitas essas considerações, ante a ausência de elementos capazes de alterar o juízo anteriormente formulado, entendo que se deve conhecer e negar provimento ao presente recurso, mantendo-se inalterada a deliberação ora combatida.
Ante o exposto, voto por que o Tribunal adote o Acórdão que ora submeto à deliberação deste Colegiado.
TCU, Sala das Sessões, em 26 de outubro de 2022.
Ministro BRUNO DANTAS 
Relator